【裁判字號】    94,訴,625
【裁判日期】    951124
【裁判案由】    給付本票等
【裁判全文】
臺灣臺中地方法院民事判決  94年度訴字第625號
原      告  台灣優畜食品有限公司
                        1樓
法定代理人  甲○○
訴訟代理人  蔡苑宜律師
被      告  丙○○
            乙○○
共      同
訴訟代理人  蘇顯騰律師
上列當事人間請求給付本票等事件，本院於民國95年11月10日言
詞辯論終結，判決如下：
    主      文
被告丙○○應給付原告新台幣陸拾萬元。
原告其餘之訴駁回。
訴訟費用由被告丙○○負擔十分之六，餘由原告負擔。
本判決第一項於原告以新臺幣貳拾萬元為被告丙○○供擔保後，
得為假執行。但被告丙○○如於假執行程序實施前，以新台幣陸
拾萬元為原告預供擔保後，得免為假執行。
原告其餘假執行之聲請駁回。
    事實及理由
壹、程序方面：
一、被告經合法通知，均未於言詞辯論期日到場，核無民事訴訟
    法第386條所列各款情形，爰依原告之聲請，由其一造辯論
    而為判決。
二、按主觀預備訴之合併，在法院審理時，仍應就各該訴訟全部
    辯論，僅於先位之訴有理由時，無庸再就後位之訴為裁判，
    是後位當事人可能未獲任何裁判，致後位當事人地位不安定
    ，與訴訟安定性原則有違，且先位當事人與他當事人間之裁
    判，對後位當事人並無法律上之拘束力，徒使後位當事人浪
    費無益之訴訟程序。又如適用民事訴訟法第55條共同訴訟人
    獨立之原則，於一被告（原告）上訴時，其效力不及於其他
    被告（原告）亦難免有裁判矛盾之可能，故就現行之規定，
    尚難承認此種訴訟型態。對後位之訴訟部分，應以其起訴與
    否屬不確定狀態，認其起訴不合法（司法院第16期司法業務
    研究會研究結論參照）。本件原告訴之聲明第1項先位之訴
    係本於票據法第13條但書、第14條第2項規定，訴請確認被
    告乙○○對如附表所示編號1號至3號及15號至22號之本票債
    權不存在，並依不當得利之法律關係，請求被告乙○○應將
    前開本票返還原告，後位之訴係本於民法第179條、第181條
    但書之規定及類推適用民法第259條第6款之規定，另依據契
    約所約定損害賠償之法律關係，請求被告丙○○償還原告相
    當於前開本票之價額新台幣（下同）93萬6千元，其訴之合
    併型態為主觀預備合併，揆諸首開說明，其後位之訴不合法
    ，應予駁回。
三、原告起訴時係依民法第179條不當得利之規定，訴請被告丙○○返還本票，如不能返還時，償還其價額；嗣於起訴狀繕
    本送達後，復依契約所約定損害賠償之法律關係，訴請被告
    丙○○賠償其損害，核屬訴之追加，因其請求之基礎事實同
    一，依民事訴訟法第255條第1項第2款之規定，應予准許，
    核先敘明。
貳、實體方面：
一、原告起訴主張：（一）緣被告丙○○為訴外人兼和食品有限
    公司（下稱兼和公司）經營「好味屋複合式餐飲店」大墩店
    之加盟主，雙方於民國91年6月1日簽訂有「好味屋台中大墩
    店合夥經營協議書」，依該約被告丙○○出資新台幣（下同
    ）175萬元，佔7股 (經營權＋持有股權)。兼和公司即依上
    開協議書，提供其向家福股份有限公司（下稱家福公司）所
    承租位於台中市○○路533號店面編號F2- D1、租賃期間自9
    1年8月1日起至94年7月31日止之台中大墩店，以經營好味屋
    台中大墩店（下稱系爭店）。嗣原告於92年3月1日與被告丙○○、兼和公司訂立讓渡契約（下稱系爭契約），被告丙○○及兼和食品有限公司同意自即日起，將系爭店讓渡予原告
    。被告丙○○並於簽約當日將系爭店之財產設備、生財器具
    、刷卡機、製冰機點交予原告。隨後原告法定代理人甲○○
    （原名古志偉）代表原告依系爭契約：「乙方丙○○同意以
    新台幣壹佰肆拾伍萬元整 (含押金7萬)，頭期款新台幣貳拾
    伍萬元整於民國九十二年四月五日支付，另以開立本票方式
    分為二十期，讓渡予丙方古志偉 (台灣優畜食品有限公司)
    」之約定，於92年3月28日簽發如附表編號1號至3號之本票
    交付被告丙○○，其中如附表編號1號面額31萬元之本票，
    係用以支付頭期款25萬元及第1期款6萬元；如附表編號2號
    面額12萬6千元之本票，係用以支付92年3月份之租金；如附
    表編號3號面額2萬元之本票，係用以支付額外之刷卡機費用
    。原告另於92年4月1日簽發到期日為嗣後每月5日，面額各6
    萬元，如附表編號4至22號之本票共19張交付被告丙○○，
    用以支付其餘讓渡金。詎原告經營系爭店未久，家福公司因
    兼和食品有限公司積欠系爭店之92年2月租金12萬6千元，及
    91 年8月至92年2月之水電費161,822元未付，而於92年4月
    28日將系爭店斷水斷電並鎖住，嗣家福公司終止與兼和公司
    對系爭店之租約，並自92年5月13日起，改出租予他人。依
    系爭契約第2點約定：「甲 (兼和食品有限公司)乙 (丙○○
    )雙方同意民國九十二年三月一日以前之任何帳款費用均與
    丙方台灣優畜食品有限公司古志偉無關」，及第3點約定：
    「若因甲、乙雙方之因素導至家樂福公司無法與丙方續約合
    作；則此約將自動失效，所造成丙方之一切損失，則由甲乙
    雙方按原甲、乙合作方式賠償丙方一切損失」，則家福公司
    既因系爭店積欠92年2月租金、9 1年8月至92年2月之水電費
    等因素，於92年4月28日終止與兼和公司間就系爭店之租賃
    契約，系爭契約即因所附解除條件成就而自動失效。故系爭
    契約既失其效力，被告丙○○占有原告交付如附表編號1號
    至22號之本票，即無法律上之原因。惟被告丙○○僅於家福
    公司收回系爭店面之次日即92年4月29日，退還原告25萬元
    ，並言明將妥善解決，返還所有本票。孰料，被告乙○○明
    知上情，卻仍自被告丙○○處以背書轉讓方式，無對價取得
    全部如附表編號1號至22號之22張本票，並持上開編號1號至
    3 號之本票對原告法定代理人甲○○聲請本票裁定獲准並為
    強制執行。嗣原告共以60萬元之代價，向被告乙○○贖回如
    附表編號4至14號之本票11張。（二）被告乙○○為被告丙○○之小叔，其明知被告丙○○對系爭本票之本票債權已因
    系爭契約自動失效而消滅，被告乙○○就系爭本票復無何對
    價關係，竟仍惡意以系爭本票中如附表編號1至3號之本票，
    聲請法院強制執行，且受讓如附表編號15至22號之本票，拒
    絕返還予原告，爰對被告乙○○提起先位之訴，請求確認被
    告乙○○對如附表編號1至3號及編號15號至22號之本票債權
    不存在，再者，被告乙○○以無對價及惡意自被告丙○○處
    取得上開本票，不得享有優於被告丙○○之權利，原告並得
    以自己與被告丙○○間所存抗辯事由，對抗被告乙○○，原
    告並依民法第179條不當得利及第183條第3人返還責任，請
    求命被告乙○○返還編號1號至3號及編號15號至22號之本票
    。（三）又被告丙○○明知系爭契約失其效力後，其占有如
    附表編號4至14之本票，即無法律上之原因，仍無對價而轉
    讓予惡意之被告乙○○，其後，原告共以60萬元之代價，贖
    回如附表編號4號至14號之本票11張（下稱系爭11張本票）
    ，造成原告60萬元之損害。故依系爭契約約定：「若因甲乙
    雙方之因素導至 (致)家樂福公司無法與丙方續約合作，則
    此約將自動失效，所造成丙方之一切損失，則由甲乙雙方按
    原甲乙合作方式賠償丙方一切損失」，依約被告丙○○即應
    賠償原告60萬元之損害。又被告丙○○明知系爭契約自動失
    效後，其占有系爭11張本票，即失其法律上之原因，本票債
    權不存在，原告自得依民法第179條之規定，請求被告丙○○返還系爭11張本票，惟因被告丙○○已將系爭11張本票轉
    讓予被告乙○○，以致不能返還系爭11張本票，故依民法第
    181條但書或民法第182條第2項之規定，或類推適用民法第
    259條第6款之規定，請求被告丙○○償還其價額；另併依系
    爭契約所定損害賠償之法律關係，請求擇一判命被告丙○○
    給付原告60萬元。（四）對被告丙○○抗辯之陳述：原告無
    法繼續經營系爭店，係因家福公司行使契約終止權而強制收
    回，非原告參與協議所致，且系爭店積欠家福公司之租金及
    水電費應由被告丙○○與兼和公司丁○○解決，非原告與兼
    和公司丁○○解決。又原告無法返還生財設備予被告丙○○
    ，係因可歸責於被告丙○○與兼和公司之事由所致，另系爭
    店面不論原告新添之裝潢，或原裝潢，皆因添附成為家福公
    司系爭店面之一部分，在兼和公司與系爭店面仍積欠巨額費
    用之情形下，原告或被告丙○○當無取回之可能，又家福公
    司於92年4月28日斷水斷電並將系爭店鎖住，原告無法進入
    系爭店內，所有營業器具及設備等物均留在原處，原告因系
    爭店被收回，亦深受損害，並未從系爭店面拿到任何利益。
    （五）並聲明：(一)確認被告乙○○對如附表所示編號1號至3
    號及編號15號至22號之本票債權不存在，被告乙○○應將前
    開本票返還原告。(二)被告丙○○應給付原告60萬元。(三)原告
    願供擔保，請准宣告假執行。
二、被告丙○○辯以：茲系爭合約書所謂「家樂福公司無法與丙
    方（即原告）續約合作」，應係指因甲（兼和公司）、乙（
    丙○○）雙方之因素，使家福公司單方終局地不願與丙方（
    即原告）續約合作而言，若於租賃期間曾發生履約爭議，但
    終能協商解決者，應非系爭合約所稱之契約解除條件成就。
    且縱如原告所稱曾發生家福公司於92年4月28日對系爭店面
    斷水斷電之情事，然依兼和公司與家福公司之商場租賃契約
    ，出租人並無得對承租人之租賃標的物為斷水斷電之權利，
    且斷水斷電與出租人已為終止租約，兩者尚有程度差別，斷
    水斷電雖可認為雙方就履約事項有所爭執，然非不可透過協
    商解決之。茲系爭合約訂約時，被告丙○○已替原告代墊92
    年3月份之租金126,000元。被告丙○○於92年4月29日又應
    原告之要求，已匯款借原告250,000元解決兼和公司先前積
    欠家福公司系爭店面之租金及水電費問題，而原告不僅未將
    被告丙○○所出借之款項積極用於解決與家福公司之履約糾
    紛，亦未告知被告丙○○被斷水斷電之事，使被告丙○○得
    以幫忙協助解決續約事宜，實難謂可歸責於被告丙○○之事
    由，致家福公司無法與原告續約合作。又家福公司與兼和公
    司、原告間於92年5月12日協議終止租約，另由第3人與家福
    公司續約，此第3人乃係兼和公司與原告覓得並頂讓系爭店
    面之人，其間之處理過程，均得原告同意始得進行並達成協
    議，且原告之代表人甲○○，並於92年3月31日之時，就系
    爭店之後續經營問題，已另有約定，依「後約廢前約」原則
    ，其契約已更新，原告代表人甲○○知悉在兼和公司無力繳
    納積欠租金之情形下，同意以訴外人丁○○所有之新莊「民
    安店」股權作價移轉補償，故其亦同意由訴外人高寶玉代兼
    和公司代償積欠家福公司之租金及水電費，並接手經營系爭
    店，此乃兼和公司代表人丁○○、原告代表人甲○○、高寶
    玉及家福公司多方協商之結果，為原告所同意之處置方案，
    自不能嗣後藉口家福公司無法與原告續約為由，主張系爭契
    約無效。退步言之，縱認系爭合約因解除條件成就而失其效
    力，必須回復原狀，然被告丙○○已替原告代墊92年3月份
    租金12萬6千元，將系爭店面之經營權、財產設備、生財器
    具、刷卡機、製冰機等點交與原告，另借款25萬元給原告，
    原告並已經營兩個月之久，其占有使用系爭店面之利益，原
    告均須負回復原狀之義務，原告亦負有將其受領之營業器具
    及設備之物回復原狀交付被告丙○○之義務，原告既未返還
    ，被告丙○○自得依民法第264條第1項之規定主張同時履行
    抗辯，拒絕自己之給付，是原告之主張無理由，另被告丙○○並非該60萬元之受益人或利益取得人，原告依不當得利之
    規定對被告丙○○請求返還其利益，於法不合等語。並聲明
    ：(一)原告之訴駁回。(二)如受不利判決，願供擔保請准宣告免
    為假執行。
三、被告乙○○則以：被告乙○○因出借款項136萬元予被告丙○○，被告丙○○乃與被告乙○○協議將系爭本票轉讓予伊
    ，以資抵債，而於92年6月初將系爭本票簽名背書後交付給
    被告乙○○，被告丙○○交付系爭本票時，並未告知其取得
    原因及其與原告糾紛之情事，被告乙○○無從知悉，是被告
    乙○○係善意受讓系爭本票之第3人，基於票據無因性，原
    告自不得以其與被告丙○○間之原因關係，對抗被告乙○○
    ，被告乙○○受領如附表編號1至3及編號15至22號之本票，
    亦非不當得利，故原告對乙○○之請求為無理由等語資為抗
    辯，並聲明：(一)原告之訴駁回。(二)如受不利判決，願供擔保
    請准宣告免為假執行。
四、兩造不爭執之事實：
（一）被告丙○○為兼和公司經營「好味屋複合式餐飲店」大墩
      店之加盟主，雙方於91年6月1日簽訂有「好味屋台中大墩
      店合夥經營協議書」，依約被告丙○○出資新台幣175萬
      元，佔7股 (經營權＋持有股權)。
（二）兼和公司提供向家福股份有限公司承租台中市○○路533
      號店面編號F2-D1，以供經營好味屋台中大墩店，租賃期
      間自91年8月1日起至94年7月31日止。
（三）原告於92年3月1日與被告丙○○、兼和公司訂立讓渡契約
      ，被告丙○○、訴外人兼和食品有限公司同意自即日起，
      將上開位於台中市○○路533號2樓之「好味屋台中大墩店
      」，讓渡予原告。
（四）依系爭契約約定「乙方丙○○同意以新台幣壹佰肆拾伍萬
      元整 (含押金7萬)，頭期款新台幣貳拾伍萬元整於民國九
      十二年四月五日支付，另以開立本票方式分為二十期，讓
      渡予丙方古志偉 (台灣優畜食品有限公司)」。嗣原告法
      定代理人甲○○代表原告以自己名義依合約書約定於92年
      3 月28日簽發如附表編號1號至3號之本票交付被告丙○○
      ，其中如附表編號1號面額310,000元之本票，係用以支付
      頭期款250, 000元及第1期款60,000元；如附表編號2號面
      額126, 000元之本票，係用以支付92年3月份系爭店應付
      家福公司之租金；如附表編號3號面額20,000元之本票，
      係用以支付刷卡機費用。原告另於92年4月1日簽發到期日
      為嗣後每月5日，面額各60,000元，如附表編號4號至22號
      之本票共19張交付被告丙○○，用以支付其餘讓渡金。
（五）依系爭契約約定：「甲 (兼和食品有限公司)乙 (丙○○)
      雙方同意民國九十二年三月一日以前之任何帳款費用均與
      丙方台灣優畜食品有限公司古志偉無關」、「若因甲、乙
      雙方之因素導至家樂福公司無法與丙方續約合作；則此約
      將自動失效，所造成丙方之一切損失，則由甲乙雙方按原
      甲、乙合作方式賠償丙方一切損失」。
（六）家福公司因兼和公司積欠系爭店之92年2月租金126,000元
      ，及91年8月至92年2月之水電費161,822元未付，而於92
      年4月28日將系爭店面斷水斷電並鎖住，嗣家福公司與兼
      和公司終止系爭店面之租約，自92年5月13日起改由他人
      承租。
（七）被告乙○○自被告丙○○處以背書轉讓方式取得如附表所
      示22張本票，並持如附表編號1號至3號之本票對原告之法
      定代理人甲○○聲請本票強制執行。
（八）被告丙○○於92年4月29日匯款250,000元給原告。
（九）如附表編號4號至14號之本票11張已由原告付款600,000元
      予被告乙○○取回。
五、本件兩造爭執者為：（一）系爭店於92年4月28日遭家福公
    司斷水斷電收回，復於92年5月13日將系爭店租予他人，系
    爭契約是否因解除條件成就而自動失效？（二）被告乙○○
    是否係惡意或無對價取得如附表編號1號至3號、15號至22號
    之本票？原告得否依不當得利之法律關係，請求被告乙○○
    返還前開本票？（三）原告得否請求被告丙○○給付60 萬
    元？被告丙○○得否行使同時履行抗辯權？茲分別論述如下
    ：
（一）系爭契約是否因解除條件成就而自動失效？
  １、查被告丙○○原為兼和公司經營「好味屋複合式餐飲店」
      大墩店之加盟主，兼和公司提供向家福公司承租台中市○○路533號店面編號F2-D1，以供經營系爭店，嗣被告丙○○及兼和公司共同於92年3月1日與原告訂立系爭契約，將
      該店讓渡予原告，依該契約之約定附有「若因甲、乙雙方
      之因素導至家樂福公司無法與丙方續約合作；則此約將自
      動失效」之解除條件，而因兼和公司積欠向家福公司承租
      系爭店之92年2月租金126,000元，及91年8月至92年2月之
      水電費161,822元未付，家福公司即於92年4月28日將系爭
      店斷水斷電並鎖住，嗣家福公司與兼和公司於92年5月12
      日合意終止系爭店之租約，且自92年5月13日起改出租予
      他人等事實，已據原告提出系爭契約書1紙為證，且有「
      好味屋台中大墩店合夥經營協議書」、94年11月23日家福
      法字第0941122號函、92年10月27日010290 1號函（見台
      灣台中地方法院檢察署92年度偵字第17313號偵查卷第27
      頁）各1份附卷可稽，並為被告丙○○所不爭執，自堪信
      為真實。
  ２、按解釋當事人之契約，應以當事人立約當時之真意為準，
      而真意何在，又應以過去事實及其他一切證據資料為斷定
      之標準，不能拘泥文字致失真意，最高法院書有39年上字
      第1053號判例可資參照。經查：系爭契約簽約之初，系爭
      店即積欠家福公司之租金及水電費，故系爭契約書第2點
      約定：「甲 (兼和食品有限公司)乙 (丙○○)雙方同意民
      國九十二年三月一日以前之任何帳款費用均與丙方台灣優
      畜食品有限公司古志偉無關。」，依約系爭店積欠之租金
      及水電費，應由被告丙○○及兼和公司負責之事實，已經
      被告丙○○所自認，準此，系爭契約第3點約定：「若因
      甲、乙雙方之因素導致家樂福公司無法與丙方續約合作；
      則此約將自動失效。」之記載，應解為：被告丙○○與兼
      和公司應共同負責使家福公司不因系爭店積欠帳款費用等
      因素，而不繼續出租該址於原告經營，否則，系爭契約自
      動失效，始符系爭契約兩造當事人訂約之真意。
  ３、被告丙○○雖辯稱：原告之代表人甲○○，於92年3月31
      日之時，就系爭店之後續經營問題，已另有約定，依「後
      約廢前約」原則，其契約已更新，原告代表人甲○○知悉
      在兼和公司無力繳納積欠租金之情形下，同意以訴外人丁○○所有之新莊「民安店」股權作價移轉補償，故其亦同
      意由訴外人高寶玉代兼和公司清償積欠家福公司之租金及
      水電費，並接手經營系爭店，此乃兼和公司代表人丁○○
      、原告代表人甲○○、高寶玉及家福公司多方協商之結果
      ，為原告所同意之處置方案，自不能嗣後藉口家福公司無
      法與原告續約為由，主張系爭契約無效云云，惟查：就原
      告主張系爭契約所附解除條件成就一節，依該契約之約定
      ，即應以家福公司不繼續出租該址於原告經營為條件成就
      之時點；而兼和公司與家福公司於92年5月12日合意終止
      系爭店之租賃契約，並於同年月13日改租他人一情，為被
      告丙○○所不爭執，再依家福公司於94年11月23日家福法
      字第9941122號函覆本院以：「有關本公司與兼和食品協
      議終止契約之相關事宜，根據店方人員轉述以及古先生之
      說法，當時接續經營權 (所謂「頂店」)之台灣優畜食品
      加工有限公司 (以下簡稱台灣優畜)之負責人甲○○曾經
      參與協商，並由其友人或股東高寶玉小姐切結並與本公司
      簽署協議書承諾代兼和食品繳納積欠本公司之租金與水電
      費等。據說因為兼和食品丙○○小姐有積欠古先生金錢，
      故該雙方用所謂有償「頂店」之方式作為債權債務之抵銷
      ，聽說古先生同時有開立包含前述租金與水電費在內之支
      票給兼和食品。但兼和食品並未將該支票中應繳給本公司
      之款項繳清，由於台灣優畜尚非公司之承租人，其雙方間
      之轉折當時亦未讓本公司知悉，故於兼和食品仍積欠本公
      司租金及費用情況下，本公司大墩分店乃切斷水電，台灣
      優畜即遷離現場，故本公司最後亦並未與台灣優畜簽署租
      賃契約。」等語，可知家福公司係因兼和公司仍欠繳租金
      、水電費之因素，而不繼續出租該址於原告，原告縱曾因
      兼和公司積欠家福公司租金及費用而與家福公司協商，然
      原告依約不負責系爭店在訂立系爭契約前所欠家福公司之
      帳款費用，更無協助兼和公司與家福公司繼續租約之義務
      ，又縱兼和公司讓渡「好味屋和風茶食館新莊民安店」予
      原告，有該契約書影本1紙在卷可佐，惟原告否認以該契
      約取代系爭契約，況綜觀該契約內容，並未就系爭店之後
      續經營問題，另有約定，被告丙○○既未能證明兩造已合
      意變更系爭契約所附解除條件之約定，被告丙○○仍有與
      兼和公司共同負責使家福公司不因系爭店積欠帳款費用等
      因素，而不繼續出租該址於原告之義務。是家福公司因兼
      和公司未清償所積欠帳款費用，而與兼和公司合意終止系
      爭店之租約，原告自得以「家福公司因系爭店積欠帳款費
      用等因素，而不繼續出租該址於原告」為由，主張系爭契
      約之解除條件成就。被告丙○○上開所辯，自不可採。
  ４、次按如契約附有解除條件，則條件成就時，契約當然失其
      效力，無待於當事人解除權之行使，業經最高法院著為60
      年台上字第4001號判例。是附解除條件之契約，於條件成
      就時，當然失其效力，此與解除權之行使，應向他方當事
      人以意思表示為之，有所不同。本件系爭契約既因家福公
      司於95年5月12日終止系爭店之租約，而所附解除成就，
      即因此失其效力。
六、被告乙○○是否有惡意或無償或無相當對價取得如附表編號
    1號至3號、15號至22號本票之情形？即原告得否依票據法第
    13 條但書、第14條第2項之規定，主張以自己與持票人前手
    間所存之抗辯事由對抗被告乙○○？原告得否依不當得利之
    法律關係請求被告乙○○返還前開本票？
（一）如附表編號1號至3號本票部分：
      查原告（原共同原告甲○○已撤回訴訟）並非編號1號至3
      號本票之發票人或背書人，並非票據債務人，為原告所自
      承，故其訴請確認被告乙○○對編號1號至3號本票之票據
      債權不存在，及依不當得利之規定，請求被告乙○○將之
      返還，已屬無據。
（二）如附表編號15號至22號本票部分：
  １、按「支票乃文義證券及無因證券，證券上之權利義務悉依
      證券上所載文句而決定其效力，從而支票上權利，依支票
      文義而發生，與其基礎之原因關係各自獨立，支票上權利
      之行使不以其原因關係存在為前提」、「票據行為，為不
      要因行為，執票人不負證明關於給付之原因之責任，如票
      據債務人主張執票人取得票據出於惡意或詐欺時，則應由
      該債務人負舉證之責」，有最高法院49年台上字第334號
      、64年台上字第1540號判例意旨可資參照，因此，執票人
      行使票據上權利時，就其基礎原因關係確否有效存在，並
      不負舉證責任。又執票人既不負證明關於給付原因之責任
      ，是如票據債務人主張執票人取得票據係無對價或以不相
      當對價取得，則應由該債務人負舉證責任，合先指明。
  ２、本件原告對如附表編號15號至22號本票之真正並不爭執，
      則基於票據文義性及無因性之本質，如附表編號15號至22
      號本票已具備法定要件，被告乙○○對如附表編號15號至
      22號本票之票據權利即為成立。而以被告乙○○惡意或無
      償或以不相當對價取得如附表編號15號至22號本票為由，
      主張其得以自己與執票人前手間所存抗辯之事由對抗執票
      人云云，因為被告乙○○所否認，依前開說明，原告自應
      就其主張有利於己之事實即被告乙○○係惡意或無償或無
      相當對價取得系爭本票乙節負舉證責任。
  ３、查：原告就其主張之上開事實並未舉證以實其說，其固稱
      ：依台灣台中地方法院檢察署92年度偵字第17313號案件
      中，被告乙○○庭呈之匯款單影本5張（金額共100萬元）
      顯示，收款人皆為被告乙○○之二哥即訴外人李根祥，而
      非被告丙○○，且前3張匯款單之匯款人為訴外人趙水頒
      ，第5張之匯款人為邱慧麗，均非被告乙○○，是被告乙○○並非以相當對價取得系爭本票云云，惟參諸最高法院
      17年度上字第917號判例所示：「..... 由原告負舉證之
      責，若原告先不能舉證，以證實自己主張之事實為真實，
      則被告就其抗辯事實即令不能舉證，或其所舉證據尚有疵
      累，亦應駁回原告之請求」之旨，可知即令被告乙○○抗
      辯系爭本票係被告丙○○清償積欠伊之借款136萬元，而
      轉讓予伊等情之舉證尚有疵累，因被告乙○○本無舉證之
      義務，尚難遽此認定被告乙○○與被告丙○○間借貸關係
      並非實在，是原告主張被告乙○○係惡意或無償或以不相
      當之對價自被告丙○○處取得系爭本票乙節，並非可取。
  ４、綜上，原告尚不得依票據法第13條但書、第14條第2項之
      規定，主張以自己與持票人前手間所存之抗辯事由對抗被
      告乙○○。
  ５、原告另主張依不當得利之法則請求被告乙○○返還如附表
      編號15號至22號本票，因不當得利係以無法律上之原因而
      受利益，致他人受損害為其要件。而本件被告乙○○係本
      於執票人之地位而占有系爭票據，並非無法律上之原因而
      獲取利益，故原告依不當得利之法則，訴請被告乙○○返
      還該本票，亦非有據。
（三）綜上所陳，原告訴請確認被告乙○○對如附表編號1至3號
      及編號15號至22號之本票債權不存在，及依不當得利之法
      律關係請求被告乙○○返還前開本票，於法無據，不應准
      許。
七、原告得否請求被告丙○○給付60萬元？被告丙○○主張同時
    履行抗辯，有無理由？
（一）按附解除條件之契約及契約之解除，二者法律效果截然不
      同。附解除條件之契約，於條件成就時，當然失其效力；
      而契約之解除則以解除權人行使解除權為必要，須以意思
      表示為之。契約之解除有溯及效力，解除條件之成就，原
      則上並無溯及之效力。又契約解除時，當事人償還義務之
      範圍，依民法第259條之規定；附解除條件之契約，於條
      件成就而失其效力時，當事人間之償還義務，則依不當得
      利之規定，最高法院74年台上字第1354號裁判意旨參照。
      又按無法律上之原因而受利益，致他人受損害者，應返還
      其利益；雖有法律上之原因，而其後已不存在者，亦同，
      ；不當得利之受領人，除返還其所受之利益外，如本於該
      利益更有所取得者，並應返還。但依其利益之性質或其他
      情形不能返還者，應償還其價額，民法第179條、第181條
      分別定有明文。
（二）查原告交付編號4至14號本票（下稱系爭11紙本票）予被
      告丙○○之目的，乃在逐紙按月兌付，以逐期清償系爭契
      約之讓渡金。惟系爭契約既於92年5月12日因解除條件之
      成就而失其效力，已見前述，則原告支付系爭11紙本票之
      目的均已消滅，故被告丙○○繼續持有系爭11紙本票即無
      法律上之原因，原告自得依民法第179條不當得利之規定
      ，請求被告丙○○返還系爭11紙本票。惟嗣後被告丙○○
      於92年6月間，將系爭11紙本票轉讓交付被告乙○○，為
      兩造所不爭執，是被告丙○○已因系爭11紙本票轉讓他人
      而不能返還，故依民法第181條但書之規定，仍應償還其
      價額，而因被告乙○○復持系爭11紙本票由原告付款60萬
      元贖回，是認被告丙○○應償還之價額為60萬元，故被告
      丙○○辯稱其非該60萬元之受益人或利益取得人云云，洵
      非可採。是原告請求被告丙○○給付60萬元，即屬有據。
（三）從而，原告依不當得利之法律關係，請求被告丙○○給付
      60 萬元，應予准許。至原告另依系爭契約所定損害賠償
      之法律關係之請求，因本院已依不當得利之規定為原告勝
      訴之判決，故其他部分之主張不另審酌，附此敘明。
（四）被告丙○○主張同時履行抗辯，有無理由？
   １．按契約互負債務者，於他方當事人未為對待給付前，得
       拒絕自己之給付，民法第264條第1項前段定有明文。雙
       務契約因解除條件成就而失其效力時，當事人就其所受
       領之給付，係無法律上原因而受利益，致他人受損害，
       應依不當得利之規定負返還義務，即令一方又主張回復
       原狀，惟雙方因而互負返還之債務，亦係基於同一經解
       除之契約而發生，互有對待給付之關係，固應類推適用
       民法第264條規定，認雙方就此得為同時履行抗辯。
   ２．本件被告丙○○主張：縱認系爭契約因解除條件成就而
       失其效力，原告得依不當得利之法律關係，請求被告丙○○償還60萬元，原告亦負有將其受領系爭店面之經營
       權、財產設備、生財器具、刷卡機、製冰機等物，及被
       告丙○○替原告代墊92年3月份租金12萬6千元，另借款
       2萬5仟元返還之義務，又原告並已經營兩個月之久，其
       占有使用系爭店面之利益，被告丙○○亦得向原告請求
       不當得利，故被告丙○○得主張同時履行抗辯云云。為
       原告所否認，並主張：被告丙○○未曾幫原告代墊92年3
       月份租金12萬6仟元，且其於92年4月29日之匯款並非借
       款，又系爭店於92年4月28日當天，遭家福公司斷水斷電
       並鎖住，原告即不能進入，所有營業器具及設備等物均
       留在原處，伊無法返還生財設備予被告丙○○，係因可
       歸責於被告丙○○與兼和公司之事由所致等語。經查：
     (1)契約固因解除條件成就致失其效力，惟解除條件之成就
       ，原則上並無溯及之效力，而原告在系爭契約失其效力
       前占有使用系爭店2個月之久，非無法律上原因，因此，
       自難認原告受有相當於租金之不當得利。職是被告丙○○主張原告自受領系爭店面起至系爭契約失其效力止，
       受有相當於租金之不當利益，被告丙○○得依不當得利
       之法律關係請原告返還，並於原告返還前，拒絕給付60
       萬元云云，於法尚有未合，不應准許。
     (2)另被告丙○○雖以替原告代墊92年3月份租金126,000 元
       ，及借款250,000元，主張同時履行抗辯云云。惟該等債
       務縱係屬實，亦與伊依不當得利之規定負償還義務間並
       無對待給付之關係，是被告丙○○抗辯伊於償還60萬元
       價額同時，原告負有返還上開債務之對待給付義務，並
       無理由。
     (3)被告丙○○雖主張縱系爭契約失其效力，原告受領系爭
       店之經營權、財產設備、生財器具、刷卡機、製冰機等
       物，因此失其法律上原因，而應依不當得利之規定負返
       還給伊之義務，伊得依民法第264條第1項主張同時履行
       抗辯云云。惟原告否認其事，並主張伊無法返還生財設
       備予被告丙○○，係因可歸責於被告丙○○與兼和公司
       之事由所致，另系爭店面不論原告新添之裝潢，或原裝
       潢，皆因添附成為家福公司系爭店面之一部分，在兼和
       公司與系爭店面仍積欠巨額費用之情形下，原告或被告
       丙○○當無取回之可能，又家福公司於92年4月28日斷水
       斷電並將系爭店鎖住，原告即不能進入，所有營業器具
       及設備等物均留在原處，原告因系爭店被收回，亦深受
       損害，並未從系爭店面拿到任何利益等語。經查，兩造
       簽約時，被告丙○○已將系爭店之財產設備、生財器具
       、刷卡機、製冰機點交予原告等情，為兩造所不爭執，
       固堪信為真正；然因系爭店積欠家福公司帳款費用，家
       福公司即於92年4月28日將系爭店斷水斷電並鎖住，原告
       即遷離系爭店，而家福公司收回系爭店時，現場本就已
       無重要生財設備，至於其他零碎之器具則由家福公司以
       廢棄物處理，相關裝潢歷經後2任承租人，目前亦已非當
       時之裝潢，遑論生財器具與相關設備，均已由後承租人
       替換或更新等情，有家福公司94年11月23日函在卷為憑
       。可見系爭店因家福公司以系爭契約之對造當事人之一
       兼和公司積欠帳款，致遭切斷水電，並收回，原告對於
       系爭店之經營權、經營系爭店所需之生材器具及設備等
       物，因而喪失占有管理使用，以致不能返還。則原告自
       得類推適用民法第255條第1項、第267條之規定，主張因
       可歸責於他方當事人之事由而不能返還，其可免給付義
       務，仍得請求對待給付。從而，被告丙○○主張同時履
       行抗辯，要非有據。
八、綜上所述，原告訴請確認被告乙○○對如附表編號1至3號及
    編號15號至22號之本票債權不存在，及依不當得利之法律關
    係請求被告乙○○返還前開本票，均無理由，不應准許。另
    原告依不當得利之法律關係，請求被告丙○○給付60萬元，
    核屬有據，應予准許。
九、又上開應准許部分，兩造均聲請願供擔保為准或免為假執行
    ，皆核無不合，應併予准許。至於原告敗訴部分，其假執行
    之聲請失所附麗，應併予駁回。
十、據上論結，本件原告之訴為一部有理由、一部無理由，依民
    事訴訟法第385條第1項前段、第79條但書、第390條第2項、
    第392條，判決如主文。
中    華    民    國    95    年    11    月    24    日
                  民事第四庭  審判長法  官  許秀芬
                                    法  官  陳添喜
                                    法  官  郭佳瑛
正本係照原本作成
如對本判決上訴，須於判決送達後20日內向本院提出上訴狀
中    華    民    國          年          月          日
                                   書記官


司法院資訊處製作；財團法人民間司法改革基金會備份。
